臺灣高等法院臺中分院民事判決　　　九十三年度建上易字第三三號
　　　上　訴　人　丙○○
　　　法定代理人　乙○○
　　　訴訟代理人　甲○○
右當事人間請求清償借款事件，上訴人對於中華民國九十三年八月二十日臺灣臺中地
方法院九十二年度訴字第一二０一號判決，提起上訴，本院於九十三年十二月七日言
詞辯論終結，判決如左：
　　　主　　　文
原判決關於命上訴人給付超過新台幣參拾參萬零伍佰元及其利息部分，並該部分假執
行之宣告暨訴訟費用之裁判除確定部分外廢棄。
右廢棄部分，被上訴人在第一審之訴及假執行之聲請均駁回。
其餘上訴駁回。
第一、二審訴訟費用除確定部分外，由上訴人負擔百分之六十五，餘由被上訴人負擔
。
　　　事實及理由
一、上訴人經合法通知，無正當理由，未於言詞辯論期日到場，核無民事訴訟法第三
    百八十六條所列各款情形，爰依被上訴人之聲請，由其一造辯論而為判決。
二、本件被上訴人主張上訴人於民國九十一年三月七日向其承攬「台北市政府國民住
    宅處萬壽社區Ｂ基地公共設施工程」（下稱系爭工程），上訴人因需資金週轉，
    於簽約同時向其預借新台幣（下同）八十萬元（下稱系爭借款），交付由訴外人
    林美女簽發發票日為九十一年十月三十一日之同額支票以為擔保，並約定由上訴
    人向其請領之前三期工程款從中分別於第一、二期扣款二十七萬元，餘款則於第
    三期扣還。而系爭工程係其以一千萬元承攬自富貿營造股份有限公司（下稱富貿
    公司），再以八百五十萬元轉包予上訴人，被上訴人曾先後於九十一年五月三十
    一日、六月二十一日分別向富貿公司領取工程款四十七萬元及四十萬元，就第一
    期款，被上訴人應上訴人要求並未予扣款，而將其中四十五萬元撥付上訴人，至
    第二期款，被上訴人尚未給付上訴人分文，被上訴人同意以其轉包系爭工程可獲
    利之一百五十萬元及上訴人可得工程款之比例，按其所領得之工程款扣除已付上
    訴人之四十五萬元後，給付工程款二十八萬九千五百元（870000×0.85＝739500
    ，000000- 000000＝289500），並以之抵償系爭借款，則上訴人所欠之借款為五
    十一萬零五百元。詎上訴人自此以後即未再向其請領工程款，而違約逕向富貿公
    司請款，致其無從依約自上訴人請領之工程款中扣還系爭借款。爰依消費借貸之
    法律關係，求為命上訴人給付五十一萬零五百元，及自起訴狀繕本送達翌日起算
    法定遲延利息之判決（被上訴人於原審係起訴請求上訴人給付八十萬元及自九十
    一年十二月二十四日起算之利息，經原審判決命上訴人給付五十一萬零五百元及
    自起訴狀繕本送達翌日即九十二年一月十八日起算之利息，而駁回被上訴人其餘
    之請求，被上訴人就其敗訴之部分，並未聲明不服，此部分已告確定）。
三、上訴人則以被上訴人公司協理李萬泰曾向上訴人借款十萬元，並於會算工程款時
    代理被上訴人向上訴人表示以該十萬元抵充系爭借款，且被上訴人另授權林明賢
    向其催討借款，上訴人已先後償還十八萬元，是上訴人所欠被上訴人之系爭借款
    應僅剩二十三萬零五百元。又被上訴人並未依約按月估驗系爭工程並給付工程款
    ，上訴人不得已停工，兩造與富貿公司協商同意由富貿公司直接給付工程款予上
    訴人，則在富貿公司尚未代被上訴人支付上訴人工程款前，被上訴人自不得向其
    請求返還系爭借款等語，資為抗辯。
四、下列事項為兩造所不爭執，應堪信為真實。
  (一)兩造於九十一年三月七日訂立承攬合約，由上訴人向被上訴人承攬系爭工程，上
    訴人並於簽約時，向被上訴人預借工程款八十萬元，且交付由林美女簽發發票日
    為九十一年十月三十一日之同額支票以為擔保。
  (二)兩造於承攬合約第六條約定，上訴人就系爭借款之清償方法為由其向被上訴人請
    領工程款時，於第一、二期請款時各扣還二十七萬元，餘款則於第三期一次扣還
    。
  (三)系爭工程係由被上訴人向富貿公司承攬後，再將之轉包予上訴人，被上訴人曾先
    後於九十一年五月三十一日及同年六月二十一日分別向富貿公司請領工程款四十
    七萬元及四十萬元，被上訴人就第一次領得之四十七萬元，應上訴人要求未予扣
    款，而將其中四十五萬元撥付上訴人，而就第二次領得之四十萬元，則未給付上
    訴人分文，兩造同意以被上訴人轉包系爭工程可獲利之一百五十萬元及上訴人可
    得工程款之比例，按被上訴人所領得之工程款扣除已付上訴人之四十五萬元後，
    給付上訴人工程款二十八萬九千五百元，並以之抵償系爭借款，則上訴人所欠之
    借款為五十一萬零五百元。
五、被上訴人請求上訴人返還借款五十一萬零五百元，上訴人以前揭情詞置辯。是本
    件兩造爭執之重點在於(一)上訴人對被上訴人公司之協理李萬泰是否有十萬元債權
    存在，李萬泰有無代理被上訴人同意上訴人以該十萬元債權抵償系爭借款？(二)上
    訴人有無對林明賢清償十八萬元，該清償對被上訴人有無發生效力？(三)兩造有無
    與富貿公司協商由富貿公司直接給付工程款予上訴人，被上訴人是否應俟富貿公
    司與上訴人結算並給付工程款後，始得向上訴人催討系爭借款？茲就該爭點分論
    於下：
  (一)上訴人對被上訴人公司之協理李萬泰是否有十萬元債權存在，李萬泰有無代理被
    上訴人同意上訴人以該十萬元債權抵償系爭借款？
  １、上訴人主張被上訴人公司之協理李萬泰有向其借款十萬元未還，李萬泰於原審
      到庭雖否認有向上訴人借款，但李萬泰亦承認有在訴外人顏吉村向上訴人借款
      所簽發面額十五萬元之支票背書，並代償五萬元，尚欠上訴人十萬元等情，故
      堪認上訴人對李萬泰有十萬元債權存在。
  ２、上訴人固曾向李萬泰表示要以其對李萬泰之十萬元債權抵償系爭借款，並為李
      萬泰個人所不反對，業經李萬泰證述屬實，而就李萬泰是否有代理被上訴人同
      意上訴人以該十萬元債權抵償系爭借款，李萬泰於原審係證稱：「我認為如果
      被告可以還八十萬元，十萬元扣除給他沒有問題，所以我說可以向公司（被上
      訴人）轉達」（見原審九十二年六月五日言詞辯論筆錄），於本院則證稱：「
      我沒有很明確說（公司有同意）可以直接扣抵。公司也沒有很確切的說可不可
      以扣抵」、「（我跟公司報告），那時候公司沒有明確指示，只是說能收多少
      算多少，趕快去催收」、「我沒有明確說（公司有同意抵償），我和上訴人說
      我能力範圍內會幫他向公司求情，我當時跟他說如果有誠意，儘量還，我會向
      公司爭取。」等語（見本院九十三年十一月二十四日準備程序筆錄），足見李
      萬泰於上訴人向其表示要以對李萬泰之債權抵償系爭借款時，僅向上訴人反應
      會向被上訴人轉達，儘量爭取被上訴人之同意，並未代理被上訴人同意上訴人
      之抵償，且被上訴人於李萬泰轉達上訴人要求抵償之意，亦祇指示李萬泰應再
      向上訴人催討系爭借款，被上訴人顯未同意上訴人之抵償，該十萬元部分自未
      發生抵償之效力，上訴人此部分之抗辯應無理由。
  (二)上訴人有無對林明賢清償十八萬元，該清償對被上訴人有無發生效力？
  １、被上訴人有授權李萬泰向上訴人催討系爭借款，李萬泰並委請林明賢代為向上
      訴人催討系爭借款，迭據李萬泰於原審及本院審理時證述屬實。而系爭借款為
      上訴人向被上訴人承攬系爭工程於簽約所預借之工程款，於上訴人向被上訴人
      請領工程款時再扣還，故系爭借款實係工程款之預付，被上訴人就系爭工程委
      由李萬泰處理，則系爭借款之催討自在被上訴人授權李萬泰處理之範圍。再觀
      被上訴人於上訴人要求退還系爭借款之擔保支票時，係於九十一年十二月十二
      日以鳳山十三支郵局第三六二號存證信函通知上訴人應與李萬泰接洽；再於九
      十一年十二月十六日以九一國宅一二一六號備忘錄通知上訴人因上訴人不理會
      被上訴人所發之存證信函，將於翌日提示前揭上訴人所交付之擔保支票，上訴
      人置之不理，被上訴人乃於九十一年十二月二十日提示該擔保支票不獲兌現，
      此有被上訴人所提出之該存證信函、備忘錄、擔保支票及退票理由單在卷可稽
      （附原審卷第四十五至四十八頁），而該備忘錄正是由李萬泰代理被上訴人所
      發文，足證被上訴人確有授權李萬泰向上訴人催討系爭借款，則李萬泰再委請
      林明賢代為向上訴人催討系爭借款，林明賢自係有權代被上訴人收取系爭借款
      ，上訴人就系爭借款對林明賢所為之清償效力應及於被上訴人。
  ２、上訴人抗辯其就系爭借款業已向林明賢清償十八萬元，提出林明賢收受現金八
      萬元所出具之收據及面額十萬元發票日九十二年三月二十五日之支票為證（附
      本院卷第三十八頁），該支票經本院向合作金庫銀行建成分行函查，確係由上
      訴人背書，經蕭麗惠於九十二年三月二十五日提示兌現，亦有該分行九十三年
      十一月十一日合金建成字第０九三０００五七０六號函及檢附之支票足憑（附
      本院卷第四十四、四十五頁），而上訴人確有對林明賢清償系爭借款十八萬元
      ，林明賢扣除其中之九萬元為其代為催討之佣金，將其餘九萬元轉交李萬泰，
      因李萬泰認其曾代被上訴人支付其他工程超過九萬元之工程款，故未將該九萬
      元交付被上訴人等情，復經李萬泰到庭證述屬實，（見本院九十三年十一月二
      十四日準備程序筆錄），此外被上訴人亦承認其曾向李萬泰求證，李萬泰有承
      認曾自林明賢處拿到九萬元等情（見同上筆錄），故堪認上訴人確有對林明賢
      清償系爭借款十八萬元。該十八萬元之清償對被上訴人應有發生效力，是系爭
      借款上訴人所尚未清償之金額應為三十三萬零五百元。
  (三)兩造有無與富貿公司協商由富貿公司直接給付工程款予上訴人，被上訴人是否應
    俟富貿公司與上訴人結算並給付工程款後，始得向上訴人催討系爭借款？
  １、上訴人承攬系爭工程，依約應於九十一年八月十二日完工，因逾期未完工，兩
      造與富貿公司即於九十一年九月十七日開會討論如何趕工完成系爭工程，於會
　　　中達成「．．．值此逾期趕工時間，竟賀（即被上訴人）派員在現場督工，並
　　　負責評估其產值，請款以實際數量向富貿請款，惟其與瑞家（即上訴人）之付
　　　款由竟賀負責支付，富貿在付款予竟賀時，所有暫支予瑞家及墊付所有材料款
　　　同時扣除．．．」之協議，此為兩造所不爭執之事實，並有該會議紀錄在卷可
　　　稽（附本院卷第十八頁）。由該會議記錄所載「富貿在付款予竟賀時，所有暫
　　　支予瑞家及墊付所有材料款同時扣除」，顯然富貿公司於被上訴人請領工程款
　　　時，可以扣除富貿公司支付予上訴人之工程款，被上訴人自係同意富貿公司直
　　　接支付工程款予上訴人。至會議紀錄另載「竟賀請款以實際數量向富貿請款，
　　　惟其與瑞家之付款由竟賀負責支付」，係在表明被上訴人與富貿公司之承攬關
　　　係不變，仍係由被上訴人向富貿公司請領工程款，應付予上訴人之工程款仍由
　　　被上訴人負責。則兩造與富貿公司所達成之協議應係由富貿公司代被上訴人支
　　　付工程款予上訴人，上訴人主張兩造有與富貿公司協商由富貿公司直接給付工
　　　程款予上訴人，自為可信。
  ２、兩造就系爭借款之還款已約定由上訴人向被上訴人請領工程款時，於第一、二
      期各扣還二十七萬元，餘款於第三期扣還，即上訴人應於其向被上訴人請領第
      三期工程款以前返還。而被上訴人已同意富貿公司代其支付工程款予上訴人，
      依上訴人所提出之系爭工程付款明細表（附本院卷第十九頁），上訴人先後於
      九十一年七月十六日、八月八日、八月十六日、九月二十七日、十月四日、十
      月九日、十一月二日向富貿公司領得工程款二十萬元、十五萬八千元、四十萬
      元、八十萬元、三十萬元、三十萬元、十八萬五千八百零四元，上訴人已領取
      超過三期之工程款，則系爭借款之償還期限已過，上訴人抗辯被上訴人應俟富
      貿公司與上訴人結算並給付工程款後，始得向其催討系爭借款，要屬無據。
六、綜上所述，被上訴人訴請上訴人返還借款五十一萬零五百元，及自起訴狀繕本送
    達翌日（即九十二年一月十八日）起算之法定遲延利息，在三十三萬零五百元及
    其利息之範圍內，並無不當，應予准許，逾此範圍之請求，尚屬無據，不應准許
    。原審為上訴人敗訴之判決，命上訴人如數給付，上訴意旨指摘原判決此部分不
    當，求予廢棄改判，就原判決命上訴人給付超過三十三萬零五百元及其利息之部
    分，原判決應有未洽，此部分之上訴為有理由，爰由本院廢棄此部分之原判決，
    改判如主文第二項所示；其餘部分，原判決尚無違誤，此部分之上訴為無理由，
    應予駁回。
七、據上論結，本件上訴為部分有理由，部分無理由，依民事訴訟法第四百六十三條
    、第三百八十五條第一項前段、第四百四十九條第一項、第四百五十條、第七十
    九條，判決如主文。
中　　　華　　　民　　　國　　九十三　　年　　 十二　　 月　　二十一　　日
~B1民事第四庭審判長法　官　黃斐君
~B2　　　　　　　　法　官　張浴美
~B3　　　　　　　　法　官　陳蘇宗
右為正本係照原本作成。
兩造均不得上訴。
~B　　　　　　　　書記官　吳麗慧
中　　　華　　　民　　　國　　九十三　　年　　 十二　　 月　　二十三　　日
                                                                        Ｂ
